【裁判字號】    99,交聲更一,5
【裁判日期】    990630
【裁判案由】    聲明異議
【裁判全文】
臺灣高雄地方法院交通事件裁定       99年度交聲更一字第5號
原處分機關  交通部公路總局高雄區監理所
異  議  人
即受處分人  甲○○
上列異議人即受處分人因違反道路交通管理處罰條例案件，對於
原處分機關民國99年1 月27日所為之處分（原處分案號：高監自
裁字第裁80-N00000000號），聲明異議，原處分機關不服本院99
年2 月9 日所為99年度交聲字第285 號裁定，提起抗告，經臺灣
高等法院高雄分院以99年度交抗字第102 號裁定撤銷原裁定發回
更審，本院更為裁定如下：
    主  文
原處分撤銷。
甲○○汽車駕駛人，駕駛自用小客車經測試檢定酒精濃度超過規
定標準，處吊扣小型車普通駕駛執照壹年，並應接受道路交通安
全講習。
    理  由
一、原處分意旨略以：異議人即受處分人甲○○，於民國97年8
    月22日18時許飲用酒類後，駕駛車牌號碼VE-6218 號自用小
    客車，於同日20時15分許行駛至高雄縣阿蓮鄉○○路946 號
    前，經警攔查並對異議人施以酒精測試器測得呼氣酒精濃度
    為每公升0.65毫克，以異議人違反道路交通管理處罰條例第
    35條第1 項第1 款之規定依法舉發，嗣經原處分機關以原處
    分裁處罰鍰新臺幣（下同）4 萬9500元，吊扣駕駛執照12個
    月及施以道安講習等語。
二、異議意旨略以：異議人上開違規行為，業經臺灣高雄地方法
    院檢察署檢察官予以緩起訴處分確定，異議人已履行緩起訴
    處分命令之40小時義務勞動，原處分機關仍裁處罰鍰4 萬95
    00元及吊扣大貨車駕駛執照，異議人無力負擔巨額罰鍰，且
    影響所擔任之工廠駕駛職業，爰依法聲明異議，請求撤銷罰
    鍰及吊扣駕駛執照之處分等語。
三、查異議人於97年8 月22日18時許飲用酒類後，駕駛車牌號碼
    VE-6218 號自用小客車，於同日20時15分許行駛至高雄縣阿
    蓮鄉○○路946 號前，經警攔查並對異議人施以酒精測試器
    測得呼氣酒精濃度為每公升0.65毫克，並經臺灣高雄地方法
    院檢察署檢察官偵查而為緩起訴處分，命異議人向指定之公
    益團體、地方自治團體或社區提供40小時之義務勞務，緩起
    訴期間為1 年（98年1 月6 日至99年1 月5 日）等情，有高
    雄縣政府警察局高警交字第N00000000 號舉發違反道路交通
    管理事件通知單、酒精濃度檢測單、臺灣高雄地方法院檢察
    署97年度偵字第25699 號緩起訴處分書、異議人之臺灣高等
    法院被告前案紀錄表在卷足憑，並為異議人所不爭，此部分
    事實應堪認定。
四、關於原處分罰鍰部分
  (一)按汽車駕駛人，駕駛汽車經測試檢定酒精濃度超過規定標準
    者，處15,000元以上60,000元以下罰鍰，並當場移置保管該
    汽車及吊扣其駕駛執照1 年；因而肇事致人受傷者，並吊扣
    其駕駛執照2 年；致人重傷或死亡者，吊銷其駕駛執照，並
    不得再考領，道路交通管理處罰條例第35條第1 項第1 款定
    有明文。次按，一行為同時觸犯刑事法律及違反行政法上義
    務規定者，依刑事法律處罰之，但其行為應處以其他種類行
    政罰或得沒入之物而未經法院宣告沒收者，亦得裁處之；前
    項行為如經不起訴處分或為無罪、免訴、不受理、不付審理
    之裁判確定者，得依違反行政法上之義務規定裁處之；違反
    行政法上義務而受罰鍰、沒入或其他種類行政罰之處罰時，
    適用本法，但其他法律有特別規定者，從其規定，行政罰法
    第26條、第1 條分別定有明文。而上開道路交通管理處罰條
    例第35條第1 項第1 款規定，係對行為人違反行政法上義務
    規定之裁處，且該條例關於一行為同時觸犯刑事法律及違反
    行政法上義務規定者，並無特別規定，故若汽車駕駛人酒後
    駕車之行為，經測試檢定酒精濃度超過規定標準，而同時涉
    有刑法第185 條之3 公共危險罪嫌時，道路交通管理處罰機
    關除有行政罰法第26條第1 項但書得處以其他種類行政罰者
    之情形，方得裁處其他種類行政罰外，關於罰鍰部分，即應
    依上開行政罰法第26條及道路交通管理處罰條例第10條規定
    移送該管地方法院檢察署處理，不得逕依道路交通管理處罰
    條例第35條第1 項第1 款規定，裁處行為人罰鍰之行政罰。
  (二)再按，被告所犯為死刑、無期徒刑或最輕本刑3 年以上有期
    徒刑以外之罪，檢察官參酌刑法第57條所列事項及公共利益
    之維護，認以緩起訴為適當者，得定1 年以上3 年以下之緩
    起訴期間為緩起訴處分，其期間自緩起訴處分確定之日起算
    ，刑事訴訟法第253 條之1 第1 項定有明文。行政罰法第26
    條已明揭一事不二罰之原則，即應受行政罰之行為，以受不
    起訴處分或為無罪、免訴、不受理、不付審理之裁判確定者
    為限，始得依違反行政法上義務規定裁處之，而上開法條所
    規定之應受行政罰裁處之例外情形中，不包括「緩起訴處分
    」；且依行政罰法第26條立法理由載述：「一行為同時觸犯
    刑事法律及違反行政法上義務規定時，由於刑罰與行政罰同
    屬對不法行為之制裁，而刑罰之懲罰作用較強，故依刑事法
    律處罰，即足資警惕時，實無為一事二罰再處行政罰之必要
    」等語，可知一行為同時觸犯刑罰法律與行政秩序罰規定時
    ，若行為人已受具懲罰作用之制裁時，即足生警惕作用，應
    無再施以行政罰，而無使行為人陷於雙重處罰之必要。是關
    於行政罰法第26條所定「依刑事法律處罰之」，其範圍應採
    取實質認定，不應以刑法第32條至第34條所定刑罰種類為限
    ，舉凡刑事實體法或程序法中，有關剝奪人之生命、自由、
    財產權利，具有嚴厲性、痛苦性，其強度足以造成心理強制
    而達成矯正教化目的之處遇手段，應屬行政罰法第26條所謂
    依刑事法律之處罰。緩起訴處分之最終效果雖與不起訴處分
    同，然緩起訴處分係以行為人違反刑事法律之犯罪事實明確
    ，檢察官斟酌刑法第57條所列事項及公共利益之維護後，所
    為替代起訴或聲請簡易判決處刑之手段，並得命行為人於一
    定期間內遵守或履行刑事訴訟法第253 條之2 第1 項各款所
    定事項，若行為人違背上開命令遵守或履行之事項，檢察官
    得撤銷原緩起訴處分，繼續偵查或起訴，使行為人再受刑事
    訴追之不利益。而刑事訴訟法第253 條之2 第1 項第4 款、
    第5 款所定命行為人支付一定金額、提供義務勞務，分別為
    剝奪行為人金錢上財產、限制其自由權之處遇，實屬具嚴厲
    性、痛苦性之處罰，其強度足以造成心理強制而達成矯正教
    化行為人之目的，屬行政罰法第26條所謂依刑事法律之處罰
    甚明。
  (三)異議人以一酒後駕車之行為，同時觸犯刑事法律及違反行政
    法上義務，經檢察官依刑事法律為緩起訴處分，異議人並依
    據該緩起訴處分於98年10月5 日提供社區義務勞務40小時完
    畢，有異議人之臺灣高等法院被告前案紀錄表附卷可按，而
    檢察官對異議人所為提供義務勞務之命令，應屬行政罰法第
    26條所謂依刑事法律之處罰。至98年9 月1 日施行之修正刑
    法第42條之1 第1 項固規定：「罰金易服勞役，除有下列情
    形之一者外，得以社會勞動6 小時折算1 日，易服社會勞動
    」，且道路交通管理處罰條例第35條第8 項亦規定：「前項
    汽車駕駛人，經裁判確定處以罰金低於本條例第92條第3項
    所定最低罰鍰基準規定者，應依本條例裁決繳納不足最低罰
    鍰之部分」，惟上開規定均係針對行為人受「罰金」處罰之
    情形，且行政罰法第26條僅規定「依刑事法律處罰之」，並
    未限定該處罰內容之輕重，除罰金部分，須依道路交通管理
    處罰條例第35條第8 項規定外，並無規定行為人受罰金刑以
    外其他生命或自由之處罰時，須將處罰內容依比例折算為罰
    金金額，若低於道路交通管理處罰條例第92條第3 項所定最
    低罰鍰基準規定者，應由行政機關再行裁決繳納不足最低罰
    鍰之部分。本件異議人所受刑事法律處罰之內容為義務勞務
    40小時，並非罰金或金錢上處罰，應無上開修正刑法第42條
    之1 第1 項折算標準或道路交通管理處罰條例第35條第8項
    規定之適用，且現行並無將義務勞務折算為罰金或罰鍰金額
    比例之法律足資適用，縱謂異議人所受義務勞務40小時之處
    罰相較於罰鍰最低額4 萬9500元為輕，難認其無行政罰法第
    26條所定一事不二罰原則之適用，致原處分機關得再行裁處
    罰鍰。是異議人就本件酒後駕車行為，已依刑事法律受義務
    勞務40小時之處罰，依前開說明，應不得再依違反行政法上
    義務之規定處罰之，原處分機關就異議人同一酒後駕車之行
    為，再予裁處罰鍰4 萬9500元，違反一事不二罰之原則，不
    無違誤。
五、關於原處分吊扣駕駛執照之部分
  (一)異議人現時持用大貨車普通駕駛執照，有汽車駕照基本資料
    在卷可參，於本件酒後駕駛自用小客車違規，原處分機關裁
    處吊扣異議人駕駛執照即其現時持用之大貨車普通駕駛執照
    ，無非係依修正前道路交通管理處罰條例第68條規定：「汽
    車駕駛人，因違反本條例及道路交通安全規則之規定，受吊
    扣或吊銷駕駛執照處分時，吊扣或吊銷其持有各級車類之駕
    駛執照」。惟道路交通管理處罰條例第68條已於94年12月14
    日經總統公布修正條文，於95年3 月1 日施行，修正施行後
    之條文業已刪除「吊扣或」等規定，觀其提案修正理由：「
    原條文將違法或違規駕駛人所持有各級車類之駕駛執照一併
    吊扣，失之過酷，影響人民工作及生活過鉅」（詳立法院公
    報第94卷第70期第136 頁至第138 頁之院會紀錄暨修正道路
    交通管理處罰條例第68條之立法理由）。顯見依修正後道路
    交通管理處罰條例第68條之規定，汽車駕駛人因違反道路交
    通管理處罰條例及道路交通安全規則之規定，受「吊扣」駕
    駛執照處分時，僅能吊扣「違規當時所駕駛車輛」之駕駛執
    照，不能再吊扣其持有「各級車類」之駕駛執照，至為顯明
    （臺灣高等法院暨所屬法院97年法律座談會刑事類提案第40
    號研討結果意旨參照）。從而，為吊扣駕駛人駕駛執照之處
    分時，自僅得吊扣駕駛人違規時所駕駛該級車類之駕駛執照
    ，以限制其繼續駕駛該級車類行駛道路之權利，若駕駛人並
    無該級車類之駕駛執照，即無從執行吊扣駕駛執照之處分，
    而僅係應否依道路交通管理處罰條例第22條第1 項規定處罰
    駕駛人之問題。
  (二)本件異議人駕駛自用小客車違反道路交通管理處罰條例第35
    條第1 項第1 款之規定，本應吊扣其小型車普通駕駛執照1
    年。原處分機關以異議人無小型車普通駕駛執照可供吊扣時
    ，吊扣其大貨車普通駕駛執照以代之，雖可達成限制異議人
    繼續駕駛自用小客車行駛之目的，惟亦同時造成限制異議人
    繼續駕駛其普通大貨車或其他較低級等車類行駛之結果，所
    造成之損害已與欲達成目的之利益顯失均衡，核與行政程序
    法第7 條第3 款：「行政行為，採取之方法所造成之損害不
    得與欲達成目的之利益顯失均衡」之規定未合。且依前開所
    述修正後即本件行為後之道路交通管理處罰條例第68條，既
    已將「吊扣」各級車類之規定予以刪除，原處分機關自不能
    逕行處分吊扣異議人其他車種之駕駛執照。又道路交通主管
    機關對汽車駕駛執照之管理，因採取一照原則，未發給駕駛
    人較低等級之駕駛執照，致異議人僅持用大貨車普通駕駛執
    照，而無另持有小型車普通駕駛執照，惟主管機關仍得以電
    腦資料處理或在大貨車普通駕駛執照註記之方式，吊扣異議
    人之小型車普通駕駛執照，以達限制其駕駛自用小客車之目
    的，尚難謂無法執行（臺灣高等法院暨所屬法院98年法律座
    談會刑事類提案第20號研討結果意旨參照）。原處分機關以
    異議人無小型車普通駕駛執照可供吊扣，而逕行吊扣其大貨
    車普通駕駛執照，顯已逾越修正後道路交通管理處罰條例第
    68條規範之意涵及範圍。準此，就異議人本件違規事實，應
    吊扣其違規駕駛時所憑之小型車普通駕駛執照已足，原處分
    機關未考量道路交通管理處罰條例第68條規定業已修正，竟
    仍吊扣異議人大貨車普通駕駛執照，即有違誤。
六、再按法院受理聲明異議時，審查範圍包括受處分人所涉之違
    規事實是否成立，原處分所適用之法條是否正確、裁罰是否
    適當。本件異議人酒後駕車之違規行為單一，而罰鍰、吊扣
    駕駛執照及施以道路交通安全講習等法律效果與違規行為之
    存否俱無從分離，異議人雖僅就罰鍰、吊扣駕駛執照部分聲
    明異議，惟本院亦應就原處分中施以道路交通安全講習之法
    律效果予以審理，且於認原處分失當時，應自為處分，並就
    罰鍰、吊扣駕駛執照及安全講習等處罰效果，一併重新諭知
    （臺灣高等法院所屬法院98年法律座談會刑事類提案第23號
    研討結果意旨參照），附此敘明。
七、綜上，異議人駕駛自用小客車違反道路交通管理處罰條例第
    35條第1 項第1 款「酒精濃度超過標準」之規定，原處分機
    關就異議人之交通違規行為，再予裁處罰鍰4 萬9500元及吊
    扣其大貨車普通駕駛執照部分，容有違誤。至原處分關於施
    以道安講習部分，於法核無不符。是異議人就原處分裁處罰
    鍰及吊扣大貨車普通駕駛執照部分，聲明異議為有理由，應
    由本院將原處分撤銷，另為裁定如主文第2 項所示。
八、據上論斷，應依道路交通管理處罰條例第87條第2 項，道路
    交通案件處理辦法第20條前段，裁定如主文。
中    華    民    國    99    年    6    月     30    日
                  交通法庭  法  官  楊國煜
如不服本裁定應於送達後5日內向本院提出抗告狀。
以上正本證明與原本無異。
中    華    民    國    99    年    6     月    30    日
                            書記官  王芷鈴

司法院資訊處製作；財團法人民間司法改革基金會備份。
